臺灣高等法院臺南分院刑事判決　　　　100年度上易字第179號
上　訴　人　臺灣臺南地方法院檢察署檢察官
被　　　告　林玄德
上列上訴人因被告詐欺案件，不服臺灣臺南地方法院98年度重訴
字第18號中華民國99年12月31日第一審判決（起訴案號：臺灣臺
南地方法院檢察署97年度偵字第9613、17288號、98年度偵字第5
906、5907、10703號），提起上訴，本院判決如下：
    主  文
原判決撤銷。
林玄德幫助犯詐欺取財罪，處有期徒刑陸月，如易科罰金，以新
臺幣壹仟元折算壹日。
    事  實
一、林玄德可預見提供其身分證件予第三人，於相關申請公司變
    更登記之資料上簽章，擔任公司人頭負責人，並以公司名義
    簽發支票使用，或以公司名義開立支票存款帳戶，申請支票
    使用，可能被犯罪集團作為詐財或其他犯罪之工具，竟仍基
    於幫助詐欺取財之不確定故意，於民國94年間，提供其身分
    證件予真實姓名年籍不詳自稱「許應時」之成年男子，由「
    許應時」委託不知情從事記帳業之曾瓊玉向臺北市政府申請
    將龍鼎開發有限公司（以下簡稱龍鼎公司）之法定代理人於
    94年9月22日變更登記為林玄德，自斯時起擔任龍鼎公司法
    定代理人，又接續提供其身分證件予真實姓名年籍不詳之成
    年人，向經濟部中部辦公室申請將靚肌國際貿易股份有公司
    （以下簡稱靚肌公司）之法定代理人於94年9月20日變更登
    記為林玄德，自94年9月20日起至95年7月30日止擔任靚肌公
    司法定代理人，繼以靚肌公司名義，於95年3月29日（原判
    決誤載為96年1月12日）向國泰世華銀行城東分行申請開設
    支票存款帳戶（帳號：000000000000），請領支票簿使用。
    嗣戴嘉霖、洪士益、郭士榮、王一傑、蘇騰達、陳建光、黃
    世華、尤東遊等販賣空頭支票（俗稱芭樂票）集團成員（以
    下簡稱戴嘉霖等販賣支票集團，所涉詐欺罪，現由臺灣臺南
    地方法院審理中）明知所取得上開龍鼎公司、靚肌公司之支
    票均為無法兌現之空頭支票，竟與向該集團購入空頭支票之
    不詳姓名之人及行使該空頭支票之詹水順、邱天送等人（詹
    水順所涉詐欺罪現由臺灣板橋地方法院檢察署通緝中、邱天
    送所犯詐欺取財等罪業經臺灣高雄地方法院98年度訴字第60
    6號判處罪刑確定），共同意圖為自己不法之所有，基於詐
    取他人財物之犯意聯絡，由詹水順將取得發票人靚肌公司（
    法定代理人林玄德）、付款人國泰世華商業銀行城東分行、
    票號AG0000000號、發票日96年3月25日（原判決誤載為96年
    3月26日）、面額新臺幣（下同）595,000元之支票及其他支
    票合計21紙後，陸續於不詳時、地持向謝振華借款，致謝振
    華陷於錯誤，誤認為詹水順所持交之上開支票均為合法取得
    之客票，前後共計交付借款11,898,000元予詹水順；另由邱
    天送將取得發票人龍鼎公司（法定代理人蓋林玄德印章）、
    付款人彰化銀行大直分行（該支票係以龍鼎公司前法定代理
    人潘小龍名義領用空白支票簿，潘小龍所犯詐欺取財罪由臺
    灣臺南地方法院另依簡式審判程序判決）、票號CM0000000
    號、發票日96年6月16日、面額267,000元及其他支票合計3
    紙，自96年5月13日起陸續持向劉健國借款，致劉健國陷於
    錯誤，誤以為邱天送所持交之上開支票均為合法取得之客票
    ，前後共計交付借款3,153,000元予邱天送。嗣因戴嘉霖等
    販賣支票集團成員均無清償票據債務之意，造成所販售之龍
    鼎公司、靚肌公司支票大量退票，龍鼎公司與靚肌公司之支
    票帳戶因而於95年11月10日、96年1月12日分別被列為拒絕
    往來戶，致謝振華、劉健國屆期提示其等所持有之前述龍鼎
    公司與靚肌公司之支票，均遭退票，始知受騙。
二、案經臺灣臺南地方法院檢察署檢察官指揮臺南縣調查站（99
    年12月25日因行政區域改制現隸屬於臺南市調查處）、高雄
    市調查處、高雄縣調查站（99年12月25日因行政區域改制現
    隸屬於高雄市調查處）、嘉義縣調查站、嘉義市調查站偵查
    起訴。
    理  由
壹、證據能力方面：
    按被告以外之人於審判外之陳述，雖不符刑事訴訟法第159
    條之1至第159條之4之規定，而經當事人於審判程序同意作
    為證據，法院審酌該言詞陳述或書面陳述作成時之情況，認
    為適當者，亦得為證據；又當事人、代理人或辯護人於法院
    調查證據時，知有第159條第1項不得為證據之情形，而未於
    言詞辯論終結前聲明異議者，視為有前項之同意，同法第15
    9條之5定有明文。查本案所引用具有傳聞性質之證據，本院
    準備程序及審判程序提示予檢察官及被告，均表示對於證據
    能力無意見，同意列為證據（見本院卷第101至104頁、第12
    4至126頁），經審酌上開證據製作時之情況，並無違法不當
    之情事，認為以之作為證據應屬適當，且採納為證據，尚無
    礙被告於程序上之彈劾詰問權利，而認上開證據合於刑事訴
    訟法第159條之5等規定，具有證據能力。至其餘非供述證據
    均經法定程序取得，無不得為證據之情形，自亦有證據能力
    ，合先敘明。
貳、認定犯罪事實所憑之證據及理由：
一、訊據被告林玄德矢口否認上揭幫助詐欺取財之犯行，辯稱：
    伊曾經遺失身分證件，伊未曾提供身分證件辦理龍鼎公司與
    靚肌公司之法定代理人變更登記，亦未曾到銀行開設支票帳
    戶或申請更換法定代理人印鑑，伊對於戴嘉霖等販賣支票集
    團所涉詐欺罪均不知情云云。
二、經查：
  (一)龍鼎公司部分：
    1.龍鼎公司於90年4月12日經臺北市政府核准辦理設立登記
      ，當時法定代理人為薛光輝，嗣於92年9月15日起至同年
      10月28日止變更登記為潘小龍（潘小龍所犯違反商業會計
      法業經臺灣臺北地方法院97年度訴字第2093號判處拘役40
      日確定），嗣後多次變更法定代理人，至94年9月22日變
      更登記為被告後，迄未再辦理法定代理人變更登記，龍鼎
      公司於94年9月22日申請辦理法定代理人變更登記為被告
      時，所檢附之申請資料證明文件中包括（北縣）93年3月
      31日補發之被告身分證正、反面影本，有臺北市政府99年
      2月11日府產業商字第09981386500號函檢送之龍鼎公司登
      記案卷3宗可參（94年9月22日變更法定代理人為林玄德部
      分附於第2宗）。
    2.龍鼎公司於彰化銀行大直分行開設支票帳戶、領用支票與
      退票情形如下：
      (1)龍鼎公司以法定代理人薛光輝名義於90年9月4日向彰化
        銀行大直分行開設第000000000號支票帳戶，自同年9月
        6日起請領支票使用。該支票帳戶法定代理人於92年9月
        22日變更為潘小龍（即當時龍鼎公司之法定代理人），
        法定代理人印鑑同時更換為潘小龍，並以法定代理人潘
        小龍名義於95年4月28日、6月28日、8月1日、8月22日
        、10月5日分別向彰化銀行大直分行領用支票簿，每次
        領用100張，95年10月20日領用50張，有彰化銀行大直
        分行99年3月15日彰大直字第0990594號函檢送之支票存
        款開戶申請資料、代表人更換申請書、潘小龍身分證正
        反、面、印鑑卡等影本、領用支票明細與交易明細附卷
        可稽（見龍鼎公司第1卷第56-100頁）。
      (2)本件發票人龍鼎公司（法定代理人蓋林玄德印章）、付
        款人彰化銀行大直分行、票號CM0000000號、發票日96
        年6月16日、面額267,000元之支票，係於95年4月28日
        以龍鼎公司前法定代理人潘小龍原留印鑑領用空白支票
        ，再以發票人龍鼎公司、法定代理人林玄德簽發該支票
        使用，有上開支票影本1紙（見龍鼎公司第1卷第166頁
        ）及彰化商業銀行大直分行100年6月23日彰大直字第10
        01353號函附資料（見本院卷第117-118頁）在卷足憑。
      (3)龍鼎公司之支票自95年10月25日起開始退票，95年11月
        10日列為拒絕往來戶，截至97年4月28日前，共計退票2
        86張，退票金額合計120,700,834元，有卷附臺灣票據
        交換所檢送之退票紀錄明細可明（見龍鼎公司第1卷第
        23-29頁）。
    3.邱天送自不詳姓名之人取得發票人龍鼎公司（法定代理人
      蓋林玄德印章）、付款人彰化銀行大直分行、票號CM0000
      000、發票日96年6月16日、面額267,000元之支票及其他
      另2紙支票，自96年5月13日起陸續持向劉健國借款，致劉
      健國陷於錯誤，誤以為邱天送所持上開支票均為合法取得
      之客票，前後共計交付借款3,153,000元予邱天送等情，
      已據證人劉健國於98年6月18日司法警察調查及同年7月8
      日檢察官偵查時具結證述無訛，並提出邱天送持交向其借
      款之上述支票3紙附卷以為佐證（見龍鼎公司第1卷第160-
      166頁），邱天送因持已列拒絕往來戶之龍鼎公司等支票
      向劉健國借款，所犯詐欺取財罪，業經臺灣高雄地方法院
      98年度訴字第606號判處罪刑確定在案（見龍鼎公司第1卷
      第167-173頁)。
  (二)靚肌公司部分：
    1.靚肌公司原名涵漾國際貿易有限公司，於93年4月6日經臺
      北市政府核准辦理設立登記，當時法定代理人為余信華，
      嗣於94年5月3日更名為靚肌國際貿易股份有限公司，同年
      9月20日法定代理人變更登記為林玄德，95年7月31日再變
      更登記為鄭義坤，至95年12月22日解散登記，其於94年9
      月20日申請辦理法定代理人變更登記為被告所檢附之證明
      文件中包括被告身分證正、反面影本（北縣93年3月31日
      補發），有臺北市政府99年2月11日府產業商字第0998138
      6800號函檢送之靚肌公司登記案卷3宗可參（法定代理人
      變更登記為林玄德部分附於第2宗）。
    2.又靚肌公司於95年3月29日向國泰世華銀行城東分行開設
      第000000000000號支票帳戶，於95年4月3日、4月26日請
      領支票各25張，同年5月4日請領50張，同年8月2日請領25
      張，同年8月28日、10月18日及11月8日各請領100張，有
      國泰世華銀行城東分行98年7月29日國世城東字第0980000
      050號、99年3月1日國世城東字第09800000005號、95年5
      月25日國世城東字第0990000036號等函文分別檢送之開戶
      申請書暨往來約定書、支票請領及交易明細、開戶時所附
      法定代理人之被告身分證（北縣93年3月31日補發）與健
      保卡正、反面影本在卷可稽（參見靚肌公司卷第1宗第44-
      64頁、第73-74頁）。而靚肌公司之支票自95年12月1日起
      開始退票，96年1月12日列為拒絕往來戶，截至96年12月3
      1日前，共計退票260張，退票金額合計66,688,846元，有
      卷附臺灣票據交換所檢送之退票紀錄明細可明（靚肌公司
      第1卷第15-21頁）。
    3.詹水順自不詳姓名之人取得發票人靚肌公司（法定代理人
      林玄德）、付款人國泰世華商業銀行城東分行、票號AG00
      00000號、發票日96年3月25日、面額595,000元之支票及
      其他另20紙支票，於不詳時、地陸續持向謝振華借款，致
      謝振華陷於錯誤，誤認為詹水順所持上開支票均為合法取
      得之客票，前後共計交付借款11,898,000元予詹水順等情
      ，已據證人謝振華於96年12月12日司法警察調查時陳述無
      訛（見靚肌公司卷第95-96頁），且有國泰世華商業銀行
      城東分行100年6月7日國世城東字第1000000057號函附上
      開支票影本在卷足憑（見本院卷第114-115頁）。
  (三)同案被告洪士益（綽號阿強）、郭士榮、尤東遊、蘇騰達（
    綽號達仔）、王一傑、陳建光、黃世華、戴嘉霖（綽號小陳
    、阿弟仔、阿宗）等人（所涉犯詐欺罪，均由臺灣臺南地方
    法院審理中）均明知其等所參與販售或代送之龍鼎公司、靚
    肌公司名義等支票，均屬非正當營業且無資力之空頭公司，
    ，而向其等買受支票之人及行使空頭支票之邱天送、詹水順
    ，均明知買賣交易或行使之支票，均屬無法兌現之空頭支票
    （即俗稱之芭樂票），仍共同意圖為自己不法之所有，基於
    詐欺取財之犯意聯絡，自91年、94年或95年間某日起至97年
    6月18日前，由戴嘉霖等販售支票集團成員分別在臺南縣市
    （因行政區域改制更名為臺南市，以下仍稱臺南縣市）、高
    雄縣市（因行政區域改制更名為高雄市，以下仍稱高雄縣市
    ）、嘉義縣市、屏東縣市等地報紙刊登「支票借你使用」等
    廣告或以手機簡訊招攬買家，以每張6千元至2萬元不等之價
    格（按照支票信用良好沒有退票紀錄、有退補紀錄及拒絕往
    來等分類），招攬出售予不特定買受空頭支票之人等情，業
    據證人即同案被告蘇騰達、王一傑、陳建光、黃世華、戴嘉
    霖等分別於警詢、偵查中供述或證述綦詳（證人蘇騰達：
    龍鼎公司第3卷第4至6頁、第10至13頁、第19至20頁，靚肌
    公司卷第100至102頁、第105至109頁、第115至116頁；證
    人王一傑：龍鼎公司第3卷第10至13頁，靚肌公司卷第105至
    109頁；證人陳建光：龍鼎公司第3卷第10至13頁，靚肌公
    司卷第105至109頁；證人黃世華：龍鼎公司第3卷第10至
    13頁，靚肌公司卷第105至109頁；證人戴嘉霖：龍鼎公司
    第3卷第1至3頁、第7至8頁、第10至13頁，靚肌公司卷第97
    至99頁、第103至104頁、第105至109頁），並有戴嘉霖、蘇
    騰達、陳建光、郭士榮、黃世華、尤東遊等人間為販售空頭
    支票相互聯絡之通訊監察錄音及其譯文在卷可資佐證，而扣
    案之黃世華、王一傑所記載其等代送空頭支票給買主明細之
    記事簿中，均有龍鼎公司之支票（參見王一傑記事簿第6、7
    頁、黃世華記事本第10、11頁），足證龍鼎公司、靚肌公司
    之支票確為戴嘉霖等販售支票集團之販售客體無誤。
  (四)被告雖以前揭情詞置辯；惟查：
    1.被告自94年9月22日起擔任龍鼎公司法定代理人，有卷附
      臺北市政府公司登記案卷（第2卷）所附變更登記申請書
      與被告身分證正反面影本可稽，該次變更登記所附被告之
      身分證係臺北縣萬里戶政事務所於93年3月31日補發。被
      告雖於96年12月17日以其遭人冒名任龍鼎公司負責人，向
      臺灣臺北地方法院檢察署對不詳姓名之人提出偽造文書之
      告訴，然經該署檢察官偵查，該次法定代理人變更登記係
      記帳業者曾瓊玉受自稱「許應時」之不詳姓名成年男子委
      託辦理，曾瓊玉除受託辦理龍鼎公司法定代理人變更登記
      為被告外，亦曾為龍鼎公司辦理營業稅申報與代領發票，
      並稱龍鼎公司營業稅申報資料與發票，有時是自稱「許應
      時」之人來拿，有時是被告來拿，且經檢察官提示上開93
      年3月31日萬里戶政事務所補發之被告身分證（附照片）
      時，已據證人曾瓊玉於該偵查案件結證：「他就是林玄德
      ，林玄德也會拿進項的發票給我，讓我作帳」等語綦詳，
      則被告否認擔任龍鼎公司法定代理人一節，顯與上開事證
      不合，要難憑採。
    2.次依臺北縣萬里戶政事務所檢附被告身分證換、補發紀錄
      所示，被告曾於90年7月19日、93年3月31日二次以遺失為
      由申請補發身分證，其93年3月31日補發之身分證並無遺
      失紀錄，而係在95年7月21日以該93年3月31日補發之舊證
      換領新證，嗣於95年8月28日被告再以95年7月21日換發之
      新證遺失為由申請補發身分證，有臺北縣萬里戶政事務所
      99年5月25日北縣萬戶字第0990001336號函檢送之被告自
      92年2月26日設籍至今之身分證補發、換發之請領紀錄與
      各次申請書在卷可明（見靚肌公司卷第76-82頁），並參
      以被告自承93年3月31日補發之身分證一直由其持有中，
      並未交付他人使用，亦自承其健保卡未曾交付他人，雖有
      換發過，未曾遺失，復供承所謂換發是繳回舊證，領取新
      證等語（見龍鼎公司第3卷第68頁〈原審99年12月16日審
      判筆錄〉），足認萬里戶政事務所於93年3月31日補發之
      身分證始終由被告持有中，未曾交付他人使用，嗣於95年
      7月21日以該證換領新證，其所持健保卡亦同，顯然該93
      年3月31日補發之身分證及其健保卡均未曾遺失，且始終
      由被告本人持有，應無疑義。
    3.又被告自94年9月20日起至95年7月30日止擔任靚肌公司法
      定代理人，有經濟部中部辦公室靚肌公司登記案卷可稽，
      該次法定代理人變更登記申請資料亦附有93年3月31日補
      發之被告身分證正反面影本。被告嗣以靚肌公司名義於95
      年3月29日向國泰世華銀行城東分行申請開設第000000000
      000號支票帳戶，有該銀行支票存款開戶申請書暨往來約
      定書及被告93年3月31日補發之身分證與第「00000000000
      0」號健保卡正反面影本附於開戶申請資料可明（靚肌公
      司卷第44-45、73-74頁），該開戶申請書暨往來約定書申
      請人欄、委託承兌匯票付款約定事項負責人欄「林玄德」
      之簽名，與被告所不爭執之萬里戶政事務所申請身分證補
      證、換證之「林玄德」簽名及被告經警緝獲後在原審訊問
      筆錄、準備程序筆錄中之簽名，經以肉眼觀察，其字體、
      筆法亦均雷同，亦有中間之「玄」字小於兩側之「林」、
      「德」二字之明顯特徵，顯可認定屬同一人之筆跡。又開
      戶申請書中記載查證對保日期為95年3月29日，分別據經
      辦員與主管核章，附有留存之被告身分證與健保卡正反面
      影本，可認定業經銀行人員查證對保過，被告應係親自持
      證辦理無誤。
    4.綜上，被告辯稱：伊曾經遺失身分證件，伊未曾提供身分
      證件辦理龍鼎公司與靚肌公司之法定代理人變更登記，亦
      未曾到銀行開設支票帳戶或申請更換法定代理人印鑑云云
      ，顯與上開事證不符而無足採。
  (五)按行為人對於構成犯罪之事實，明知並有意使其發生者，為
    直接故意；又行為人對於構成犯罪之事實，預見其發生而其
    發生並不違背其本意者，為間接故意。又按刑法上之幫助犯
    ，係指以幫助之意思，對於正犯資以助力，而未參與實施犯
    罪之行為者而言。衡之一般正常經營之公司，當以實際出資
    或經營者為其負責人，並申請開設支票存款帳戶，是依常情
    當無迂迴借用他人名義擔任公司負責人之理，且近來詐欺取
    財等犯罪層出不窮，該等犯罪，多數均係利用空頭公司或所
    開設之支票存款帳戶以規避查緝，被告係成年且智力成熟，
    具有相當社會經驗之人，對於上揭情事應知之甚詳，是其對
    於交付身分證件資料予第三人，於相關申請公司變更登記之
    資料上簽章，擔任公司人頭負責人，並以公司名義簽發支票
    使用，或以公司名義開立支票存款帳戶，申請支票使用，可
    能被犯罪集團作為詐財或其他犯罪之工具，應有所預見，然
    卻容任對方利用其提供之身分證件變更公司法定代理人、簽
    發公司支票或開設公司支票存款帳戶，顯見其主觀上有幫助
    財產犯罪之不確定故意至明。又查被告提供其所有身分證件
    予他人變更公司法定代理人、簽發公司支票或申請開設公司
    支票存款帳戶，係屬詐欺取財構成要件以外之行為，且本案
    亦無積極證據足認被告與戴嘉霖等販賣支票集團等有詐欺取
    財之犯意聯絡，是認被告應屬以幫助之意思，參與詐欺取財
    構成要件以外之行為，故應論以詐欺取財之幫助犯。
  (六)綜上所述，被告提供其身分證件予第三人，擔任龍鼎公司、
    靚肌公司之人頭負責人，簽發公司支票或申請開設公司支票
    存款帳戶使用，嗣經戴嘉霖等販賣支票集團將所取得龍鼎公
    司、靚肌公司無法兌現之空頭支票販賣予不特定人，再由邱
    天送、詹水順將其分別取得上述龍鼎公司、靚肌公司之空頭
    支票持向劉健國、謝振華詐取財物得逞，其事證明確，被告
    幫助詐欺取財之犯行，洵堪認定。
、論罪科刑：
一、核被告所為，係犯刑法第30條第1項、第339條第1項之幫助
    詐欺取財罪。公訴人以詐欺取財罪之共同正犯起訴被告，應
    有誤會。惟按刑事訴訟法第300條所謂變更法條，係指罪名
    之變更而言。若僅行為態樣有正犯、從犯之分，即無庸引用
    刑事訴訟法第300條變更檢察官起訴之法條（最高法院95年
    度台上字第6767號、96年度台上字第2061號判決參照）。本
    院審理結果認被告提供人頭之行為係幫助犯，揆之前揭說明
    ，自無庸變更起訴法條，附此敘明。又被告將其身分證件交
    由第三人於94年9月20日、94年9月22日接續將靚肌公司、龍
    鼎公司法定代理人變更登記為被告名義，繼在一定有密切關
    係之時、地持續反覆提供人頭名義供他人變更龍鼎公司、靚
    肌公司支票存款帳戶法定代理人或開設上開公司支票存款帳
    戶，或簽發上開公司支票，供戴嘉霖等販售人頭支票集團所
    使用，各次行為之獨立性薄弱，依一般社會觀念，難以強行
    分開，應認係數個舉動之接續進行，是被告應係本於一個提
    供人頭名義之單一幫助犯罪決意接續進行，應合為包括之一
    幫助行為予以評價，較為合理，避免刑罰之過度評價。從而
    ，被告以單一幫助詐欺取財行為，侵害被害人謝振華、劉健
    國之財產法益，觸犯數個罪名，為想像競合犯，應從一重之
    幫助詐欺取財罪處斷。再被告幫助戴嘉霖等販賣支票集團犯
    罪，為幫助犯，爰依刑法第30條第2項之規定，按正犯之刑
    減輕之。
二、原審以被告所犯上開犯行，罪證明確，因予論罪科刑，固非
    無見；惟查：被告提供其所有身分證件予他人變更公司法定
    代理人或申請開設公司支票存款帳戶或簽發公司支票，應屬
    詐欺取財構成要件以外之行為，且本案亦無積極證據足認被
    告與戴嘉霖等販賣支票集團有詐欺取財之犯意聯絡，是被告
    應屬以幫助之意思，參與詐欺取財構成要件以外行為之幫助
    犯，而非共同正犯。原判決認被告與龍鼎公司、靚肌公司前
    任法定代理人潘小龍、戴嘉霖等販賣空頭支票集團成員、向
    該集團買受空頭支票之人及持向被害人詐欺取財之邱天送、
    詹水順等人間，有犯意聯絡及行為分擔，應論以共同正犯，
    尚有未洽。
三、公訴人上訴意旨雖略以：被告提供人頭，實際上未參與詐欺
    之構成要件行為，而僅基於幫助之犯意提供詐欺工具，應屬
    幫助犯，而非共同正犯。又邱天送、詹水順分別持不同公司
    之支票，向被害人謝振華、劉健國詐得財物，應認係兩個詐
    欺行為，應分論併罰，不應論以想像競合犯等語，而指摘原
    判決不當。本院認被告之行為應屬幫助詐欺取財行為之理由
    ，詳如上揭貳之二之(五)所述；又被告係以單一幫助詐欺取財
    之犯罪決意及行為，侵害被害人謝振華、劉健國之財產法益
    ，觸犯數個罪名，應構成想像競合犯之理由，亦詳如上揭
    之一所述。是公訴人之前揭上訴意旨，尚非全然可採，惟原
    判決既有上開不當之處，自應由本院將原判決予以撤銷改判
    。
四、爰審酌被告前無犯罪紀錄，素行尚佳，有臺灣高等法院被告
    前案紀錄表附卷可稽，其預見提供人頭可能供不法犯罪集團
    利用為犯罪工具，竟予容認為之，幫助詐騙集團成員得以空
    頭支票詐騙財物，嚴重危害社會交易秩序與支票之信用功能
    ，犯罪情節非輕，並致被害人劉健國、謝振華受有財產上損
    害，且犯後仍未見其悔悟之心，及其智識程度、家庭經濟狀
    況等一切情狀，量處如主文所示之刑，並諭知易科罰金折算
    標準，以資懲儆。
五、另按我國刑法就幫助犯言，係採共犯從屬性說，並不認幫助
    犯之幫助行為，為實行行為，是以幫助行為之是否既遂，仍
    應以正犯之實行行為為準。故幫助犯並非其幫助行為一經完
    成，即成立犯罪，必其幫助行為或其影響力持續至正犯實施
    犯罪始行成立。本件被告提供其身分證件擔任靚肌公司、龍
    鼎公司之法定代理人，並以靚肌公司名義開設國泰世華商業
    銀行城東分行上開支票存款帳戶，簽發付款人國泰世泰商業
    銀行城東分行、票號AG0000000號、發票日96年3月25日、面
    額595,000元之支票之時間，雖均在96年4月24日以前，惟查
    邱天送持發票人龍鼎公司（法定代理人蓋林玄德印章）、付
    款人彰化銀行大直分行、票號CM0000000號、發票日96年6月
    16日、面額267,000元之空頭支票向被害人劉健國實施詐欺
    取財之犯罪時間係自96年5月13日起，已如前述，可見被告
    幫助之正犯實行行為部分係在96年4月24日以後方為之，揆
    諸上開說明，被告成立之幫助詐欺取財罪，不符合中華民國
    96年罪犯減刑條例之減刑要件，自無該條例所定減刑規定之
    適用。又按基於共同犯罪行為應由共犯各負全部責任之理論
    ，在共犯之一所犯案件諭知沒收之物，在其他共犯另案中仍
    得諭知沒收。惟幫助犯係指就他人之犯罪加以助力，使其易
    於實行之積極或消極行為而言。其犯罪態樣與實行犯罪之正
    犯有異，所處罰者乃其提供助力之行為本身，而非正犯實行
    犯罪之行為。因此幫助犯不適用責任共同之原則，對正犯所
    有供犯罪所用或因犯罪所得之物，無從併為沒收之諭知（最
    高法院99年度台上字第4128號判決參照）。本件被告為幫助
    犯，並不適用責任共同之原則，從而，本案就戴嘉霖等犯罪
    集團供犯罪所用之扣案物，即無從為沒收宣告之諭知，併此
    敘明。
據上論結，應依刑事訴訟法第369條第1項前段、第364條、第299
條第1項前段、刑法第30條、第339條第1項、第55條、第41條第1
項前段，刑法施行法第1條之1，判決如主文。
本案經檢察官邱克斌到庭執行職務。
中    華    民    國   100    年    8     月    16    日
                  刑事第三庭    審判長法  官  陳義仲
                                      法  官  楊清安
                                      法  官  張季芬
以上正本證明與原本無異。
不得上訴。
                                      書記官  廖文靜
中    華    民    國   100    年    8     月    16    日
附錄本案論罪科刑法條：
中華民國刑法第339條
（普通詐欺罪）
意圖為自己或第三人不法之所有，以詐術使人將本人或第三人之
物交付者，處5年以下有期徒刑、拘役或科或併科1千元以下罰金
。
以前項方法得財產上不法之利益或使第三人得之者，亦同。
前二項之未遂犯罰之。